【裁判字號】    98,審抗,336
【裁判日期】    981229
【裁判案由】    選派檢查人
【裁判全文】
臺灣臺北地方法院民事裁定             98年度審抗字第336號
抗  告  人  萬裕建設股份有限公司
臨時管理人  甲○○
相  對  人  乙○○○
上列抗告人與相對人間選派檢查人事件，抗告人對於本院民國98
年10月13日所為之98年度審司字第694 號裁定提起抗告，本院裁
定如下：
    主  文
抗告駁回。
抗告費用新臺幣壹仟元由抗告人負擔。
    理  由
一、按繼續1 年以上，持有已發行股份總數百分之三以上之股東
    ，得聲請法院選派檢查人，檢查公司業務帳目及財產情形，
    公司法第245 條第1 項定有明文。次按，公司法第245 條第
    1 項所定聲請選派檢查人之規定，除具備繼續1 年以上，持
    有已發行股份總數3%之股東之要件，別無其他資格之限制（
    最高法院89年度台抗字第660 號裁定要旨參照）。股份有限
    公司之股東為行使公司法所賦予之單獨股東權或少數股東權
    ，時有必要直接檢查公司業務帳目及財產情形，因此，公司
    法乃於第245 條第1 項賦予少數股東對公司業務及財產狀況
    之檢查權。又為防止少數股東濫用此一權利，公司法嚴格其
    行使要件，股東需持股達已發行總股份數量3%以上，且必須
    向法院聲請選派檢查人，檢查內容並以「公司業務帳目及財
    產情形」為限，是立法上，已就行使檢查權對公司營運所造
    成之影響，與少數股東權益之保障間，加以斟酌、衡量。從
    而，倘具備繼續1 年以上持有已發行股份總數3%之股東之要
    件，聲請法院選任檢查人，對公司業務帳目及財產狀況為檢
    查，公司即有容忍檢查之義務。
二、抗告意旨略以：相對人未實際出資抗告人公司，相對人所持
    有抗告人公司之股份實係被繼承人陳查某生前借名登記予相
    對人，是以相對人自非抗告人公司股東。且公司法第245 條
    第1 項選派檢查人，其規範目的雖係為保護股東之權益，惟
    同時寓有避免少數股東濫用權利，動輒查帳、恣意擾亂公司
    營運之立法意旨，相對人竟以臨時管理人甲○○於「股東個
    人持股申請抵繳遺產稅事件」中未積極向行政執行處「說明
    」為由提起本件聲請，辜不論抗告人對於股東個人持有之股
    份處分，依公司法第163 條股份自由轉讓原則，抗告人無從
    禁止、干預或介入股東個人財產之處分，且財政部核定抗告
    人股份抵繳被繼承人陳查某遺產稅價值部份，乃財政部職權
    行使之問題，倘相對人對之仍有不服，自應循行政執行之聲
    明異議程序尋求救濟；又相對人主張台北市國稅局查封拍賣
    抗告人公司股份，因拍賣價額過高無人應買而流標，致第二
    次拍賣價額抵繳遺產稅價值相差8 倍有餘云云，並據此稱臨
    時管理人甲○○有怠忽職守之行為，抗告人公司資產有遭臨
    時管理人甲○○挪用、掏空之嫌，而侵害全體股東之股東權
    益。且查公司法第210 條第2 項股東請求查核、閱覽之範圍
    ，本即限於公司章程、歷屆股東會議事錄、財務報表、股東
    名簿及公司債存根簿等文件，經濟部62年4 月9 日商字第09
    379 號函亦指出上開所稱之範圍係指資產負債表、損益表等
    文件，並非指營業帳簿而言，相對人竟以請求查閱抗告人最
    近年度之「日記帳、總分類帳、銀行帳、現金帳等帳本」未
    果為由提起本件聲請，揆其動機無非係因家族間繼承紛爭所
    生之嫌隙，而有濫用公司法第245 條第1 項聲請權限之情形
    ，且難以期待原審准予之檢查人周峻墩會計師檢查抗告人公
    司業務帳目及財產情形能客觀公正執行檢查人職務云云，為
    此提起抗告。並聲明：(一)原裁定廢棄。(二)上開廢棄部分，相
    對人於第一審之聲請駁回。
三、得心證之理由：
  (一)經查，相對人係繼續1 年以上持有抗告人公司股份總數20.8
    % 之股東，業據其於原審提出股東名簿等件為證，足證其符
    合聲請法院選派公司檢查人之條件，公司即有容忍檢查之義
    務，抗告人辯稱相對人並非抗告人公司股東，並無聲請權限
    云云，然本件聲請之裁定，及抗告法院之裁定，揆諸首揭說
    明，僅依非訟事件程序，就相對人是否具備公司法第245 條
    第1 項規定繼續1 年以上，持有公司已發行股份總數百分之
    三以上形式要件予以審查為已足，並無確定實體法上法律關
    係存否之效力，倘抗告人就相對人是否具備其公司股東身分
    有爭執時，要非本件非訟程序所得加以審究，應由抗告人另
    提起確認訴訟以玆解決。
  (二)次查，公司法第245 條第1 項規定檢查人之檢查內容為「公
    司業務帳目及財產情形」，並未限制檢查之範圍，且檢查人
    之權限僅在將其檢查之結果報告選任機關之法院，而檢查之
    範圍，事涉專業，應由檢查人依實際檢查情形之必要性，本
    諸專業之確信，在法院之監督下，自行裁量為之，自不應由
    法院預先設限，若檢查人有違法或濫權情形，抗告人亦得另
    謀救濟。況本件相對人聲請選任檢查人，係本於股東共益權
    之行使，倘公司如依法定程序建立健全之財務制度，當不致
    因檢查人選派會計師稽核而受影響，是以抗告人以上揭情詞
    辯稱難以期待原審選任之檢查人能公正執行檢查人職務之情
    形，顯不足採。況依首揭說明，公司法第245 條第1 項聲請
    選派檢查人檢查公司業務項目及財產情形，除具備繼續1 年
    以上，持有已發行股份總數3%之股東之要件，別無其他資格
    之限制，抗告人仍以上揭情詞辯稱臨時管理人並無怠忽職守
    行為，相對人顯以家族繼承糾紛爭執為由提起本件聲請，有
    濫用聲請權限云云，顯無理由，自不可採。綜上，原審准予
    選任周峻墩會計師為檢查人檢查抗告人公司業務項目及財產
    情形，並無不合。抗告人猶執陳詞，空言指摘原裁定顯有違
    誤，求予廢棄云云，自無足採，應予駁回。
四、據上論結，本件抗告為無理由，爰依非訟事件法第21條第2
    項、第24條第1項、第46條，民事訴訟法第495條之1第1項、
    第449條第1項、第78條，裁定如主文。
中    華    民    國    98    年    12    月    29    日
                  民事第六庭    審判長  朱漢寶
                                法  官  傅中樂
                                法  官  張瑜鳳
以上正本係照原本作成。
本裁定除以適用法規顯有錯誤為理由，並經本院許可外，不得再
抗告。如提起再抗告，應於收受後10日內委任律師為訴訟代理人
向本院提出再抗告狀。並繳納再抗告費新台幣1,000 元。
中    華    民    國    98    年    12    月    29    日
                                書記官  羅元秀

司法院資訊處製作；財團法人民間司法改革基金會備份。
